【裁判字號】    97,聲判,35
【裁判日期】    971130
【裁判案由】    聲請交付審判
【裁判全文】
臺灣桃園地方法院刑事裁定              97年度聲判字第35號
聲  請  人  丙○○
聲  請  人  甲○○○
代  理  人  鄭世脩律師
被      告  乙○○
上列聲請人因被告偽造文書等案件，經臺灣桃園地方法院檢察署
檢察官於中華民國97年7月28日以97年度偵續字第102號為不起訴
處分，聲請人不服，向臺灣高等法院檢察署聲請再議，經該署於
97年9月22日以97年度上聲議字第5115 號處分書駁回再議，聲請
人聲請將本件交付審判，本院裁定如下：
    主  文
聲請駁回。
    理  由
一、按告訴人不服上級法院檢察署檢察長或檢察總長認再議為無
    理由而駁回之處分者，得於接受處分書後10日內委任律師提
    出理由狀，向該管第一審法院聲請交付審判；法院認為交付
    審判之聲請不合法或無理由者，應駁回之，刑事訴訟法第25
    8條之1第1項、第258條之3第2項前段分別定有明文。又按刑
    事訴訟法第258條之1規定告訴人得向法院聲請交付審判，係
    對於「檢察官不起訴或緩起訴裁量權」制衡之一種外部監督
    機制，法院僅就檢察官所為不起訴或緩起訴之處分是否正確
    加以審查，以防止檢察機關濫權，依此立法精神，同法第25
    8條之3第3 項規定法院審查聲請交付審判案件時「得為必要
    之調查」，其調查證據之範圍，自應以偵查中曾顯現之證據
    為限；而同法第260 條對於不起訴處分已確定或緩起訴處分
    期滿未經撤銷者得再行起訴之規定，其立法理由說明該條所
    謂不起訴處分已確定者，包括「聲請法院交付審判復經駁回
    者」之情形在內，是前述「得為必要之調查」，其調查證據
    範圍，更應以偵查中曾顯現之證據為限，不得就告訴人新提
    出之證據再為調查，亦不得蒐集偵查卷以外之證據，否則，
    將與刑事訴訟法第260 條之再行起訴規定，混淆不清，亦將
    使法院僭越檢察官之職權，而有回復「糾問制度」之虞；且
    法院裁定交付審判，即如同檢察官提起公訴使案件進入審判
    程序，是法院裁定交付審判之前提，必須偵查卷內所存證據
    已符合刑事訴訟法第251條第1項規定「足認被告有犯罪嫌疑
    」而檢察官應提起公訴之情形，亦即該案件已經跨越起訴門
    檻，否則，縱或法院對於檢察官所認定之基礎事實有不同之
    判斷，但如該案件仍須另行蒐證偵查始能判斷應否交付審判
    者，因交付審判審查制度並無如同再議救濟制度得為發回原
    檢察官續行偵查之設計，法院仍應依同法第258條之3第2 項
    前段之規定，以聲請無理由而裁定駁回。
二、本件聲請人即告訴人丙○○、甲○○○以被告乙○○涉犯偽
    造文書等案件，向臺灣桃園地方法院檢察署檢察官提出告訴
    ，經該署檢察官以97年度偵續字第102 號為不起訴處分後，
    聲請人不服，聲請再議，經臺灣高等法院檢察署檢察長審核
    結果，認為仍乏積極證據證明被告犯罪，於民國97年9月22
    日以97年度上聲議字第5115號處分駁回再議。聲請人於同年
    10月6日收受該處分書後，委任律師於同年10月13 日向本院
    聲請交付審判等情，有告訴狀、臺灣桃園地方法院檢察署檢
    察官不起訴處分書、臺灣高等法院檢察署處分書、刑事聲請
    交付審判狀等件附卷可稽，故本件聲請程序合法，合先敘明
    。
三、聲請人等聲請交付審判意旨略以：
  (一)證人莊運枝為被告乙○○之夫、證人莊光明為莊運枝之親生
    子、被告乙○○之親生子，依據證人莊運枝、被告之證詞，
    財產係要給孫子輩，即全部給予自己之親生兒子，明顯係為
    爭財偏頗之證詞，不具證明力。
  (二)證人莊秀滿家庭關係健全，且在12小時工作制之染整廠上班
    ，根本不可能陪同莊來貴睡住同房。是以，莊秀滿深懼說實
    話，則莊運枝夫妻不會讓莊秀滿回娘家，以致於莊秀滿不能
    為父莊來貴、母莊傅玉蘭盡撿骨、上香等孝道。
  (三)莊來貴是否生前欲將所有財產給予孫子輩，應有書面之遺囑
    ，乃相當合理之要求。
  (四)丙○○曾於86年開始起，連續照顧母親莊傅玉蘭3年，有鄰
    居作證，且有中壢健行診所醫師余耀華可以為證，且平日未
    經莊傅玉蘭及莊來貴同意，偽領母親財產者為乙○○，並非
    聲請人丙○○。
  (五)按任何人死亡，於銀行之戶頭苟處於善意之狀態，應立即停
    止提領，靜待繼承人之分割協議，使得由行庫放款，此為事
    理之常。迺被告竟於莊來貴死亡隔日，衛生局於10時許尚未
    來驗屍時，被告即於一早9 時許，立即前往郵局提領，異於
    事理。再則，被告領取大筆款項，均由郵局梁生和辦理，十
    分詭異。而且聲請人前往郵局聲請定期存款明細，梁生和竟
    謂須全體繼承人均到，始可聲請，嚴重懷疑梁生和是否與被
    告勾串云云。
四、按犯罪事實應依證據認定之，無證據不得認定其犯罪事實，
    刑事訴訟法第154 條第2 項定有明文；又告訴人之告訴，係
    以使被告受刑事訴追為目的，是其陳述是否與事實相符，仍
    應調查其他證據以資審認；而犯罪事實之認定，應憑證據，
    如未能發現相當證據，或證據不足以證明，自不能以推測或
    擬制之方法，以為裁判基礎；另認定不利於被告之事實，須
    依積極證據，苟積極證據不足為不利於被告事實之認定時，
    即應為有利於被告之認定，更不必有何有利之證據（最高法
    院40年度台上字第86號、30年度上字第816 號等判例意旨參
    照）。經查：
  (一)關於被繼承人莊來貴之遺產處理，除將名下定存新臺幣（下
    同）150 萬元存款留給孫子莊光明、莊榮富、莊宇治外，並
    用以支付喪葬費用之事實，業據被告乙○○供述甚詳外（見
    臺灣桃園地方法院檢察署97年度偵續字第102號卷第10 頁）
    ，證人即告訴人之兄莊運枝及其么妹莊秀滿亦分別證述明確
    （見臺灣桃園地方法院檢察署96年度偵字第19663號卷第37
    頁、97年度偵續字第102號卷第9、26頁）。次查，莊光明、
    莊榮富雖為被告之子，然莊光明已為莊運枝之兄長之養子，
    莊榮富繼承莊運枝之弟之香火，則按民法第1077條第2 項規
    定，於收養關係存續中，與本生父母間之權利義務關係處於
    停止狀態，互不繼承。是渠等之收養關係既未終止，依民法
    第1083條反面解釋，被告顯非莊光明、莊榮富之繼承人，因
    之，被告如遵照被繼承人莊來貴之遺願，將遺產分配與莊光
    明、莊榮富、莊宇治，對其反而有利，竟捨此不為，僅將莊
    來貴之遺產分配與已與其權利義務關係呈停止狀態之莊光明
    、莊榮富，此舉何來有利於被告？再者，莊來貴係民國7年3
    月2日出生，為桃園縣人（見臺灣桃園地方法院檢察署96年
    度偵字第19663號卷第7頁），依照本省之傳統觀念，多認為
    已出嫁之女兒無繼承權，且莊來貴原有三男三女，三男中已
    有二男相繼過世，只剩莊運枝可傳承莊來貴之香火，而為延
    續莊家之香火，莊運枝於莊來貴在世時，讓其子莊光明、莊
    榮富過繼於過世兄長、弟，足徵莊來貴存有根深蒂固之重男
    輕女之舊思維。因此，縱其他三名女兒有其後代，莊來貴亦
    無意願由渠等繼承其之遺產，此由上開證人之證述內容更足
    以應證。況以，證人莊秀滿亦有其子女，與聲請人等均處相
    同之處境，應無偏袒被告之可能，何以其仍於偵查時具結證
    稱：「我聽我父親提過，說過世後要把房子留給三個孫子，
    至於定存的其中50萬要給莊光明，另50萬給莊榮富、莊宇治
    ，剩下的做喪葬費用。」（見臺灣桃園地方法院檢察署96年
    度偵字第19663號卷第37 頁）。稽此，被告僅係奉行莊來貴
    之遺願，其於主觀上顯無任何不法所有之意圖或侵占之故意
    ，自無該當詐欺或侵占罪名之餘地。
  (二)聲請人等指稱莊來貴是否生前欲將所有財產給與子孫輩，須
    有書面之遺囑，乃相當合理之要求，駁回再議處分竟未注意
    云云，惟按民法第1186條僅規定滿16歲之人得預立遺囑，並
    無強制任何人於死亡前皆須預立遺囑，且社會上預立遺囑尚
    未成為普世之觀念，遑論臺灣經營之神王永慶之身價高達40
    0億元之鉅，其身後亦未留下任何遺囑供子孫們為據，是聲
    請人等上開所指，難謂有理。
  (三)按民法第550 條但書規定，委任關係因委任事務之性質，並
    不因當事人一方死亡而消滅。。查，聲請人等自陳莊來貴生
    前與被告同住，所以莊來貴生前之財務一直由被告管理（見
    臺灣桃園地方法院檢察署96年度偵字第19663號卷第37 頁）
    ，既然由被告保管莊來貴生前之財務，依莊來貴之遺願係於
    其死後方能辦理，則被告與莊來貴間之委任關係當不能因莊
    來貴死亡而消滅至明，從而，被告基於莊來貴之授權，持莊
    來貴之存摺、印章至郵局辦理轉帳，殊無偽造文書可言。由
    此益徵，聲請人等認再議處分之上開法律見解認知有誤，亦
    非可採。
  (四)聲請人等另指證人莊秀滿家庭關係健全且在12小時工作制之
    染整廠工作，根本不可能陪同莊來貴睡住同房，其乃深懼說
    實話，莊運枝夫妻不會讓其回娘家，上香盡孝道，不得不為
    莊運枝說項、告訴人云云，僅為告訴人等主觀臆測之詞，毫
    無所本，蓋莊來貴生前即由被告及其夫所照顧扶養，莊來貴
    之喪事，亦由被告包辦，此為聲請人等所不否認（見臺灣桃
    園地方法院檢察署96年度偵字第19663號卷第66頁），倘若
    如此，告訴人等與莊秀滿同為人之子女，渠等對被告提出告
    訴，難道即不會畏懼亦無法為父莊來貴、母莊傅玉蘭盡撿骨
    、上香等孝道？甚而，聲請人等以其與被告之子女等於聽聞
    莊來貴逝世之消息趕往家中之速度相比，且稱聲請人丙○○
    曾於86年起，連續照顧其母莊傅玉蘭3年等情，與被告有何
    偽造文書等罪嫌亦無關連。至聲請人又指駁回再議處分未詳
    查從臺灣郵政股份有限公司中壢郵局調閱之監視錄影帶畫面
    云云，然縱有上該畫面之呈現，僅能表示被告確有至上開郵
    局提領款項之事實，且該等事實為被告所不否認，故尚乏任
    何被告涉犯偽造文書等罪之積極證據，是聲請人該等指述，
    實無足取。
  (五)關於聲請人等指稱被告於衛生局尚未驗屍時，即前往郵局提
    領，而聲請人等前往郵局聲請定期存款明細，承辦人梁生和
    竟謂須全體繼承人均到，始可聲請乙節，為駁回再議處分所
    未注意云云。惟查，莊來貴之遺願係過世後，將定存款項留
    給子孫輩，業經被告供述及證人莊運枝、莊秀滿證述綦詳且
    互核一致，故於莊來貴死後，被告方前往郵局提領，乃合於
    常情，且衡情，郵局在存款人尚未開立死亡證明書之前，均
    讓存款人之繼承人或代理人提領存款，亦為便宜之措施。至
    郵局承辦人梁生和之上開所為，本合乎法律規定（民法第11
    51條規定參照），亦呼應聲請人等認應靜待繼承人之分割協
    議，始得由行庫放款等語，難謂該承辦人有何違法之處，且
    與被告有何勾串之虞，卷內亦查無其他積極證據證明被告有
    何將莊來貴之遺產據為己有，亦難認被告有聲請人等所稱之
    侵占行為。
五、綜上所陳，聲請人等聲請交付審判之意旨所指被告涉嫌犯罪
    之情，業據原不起訴處分書及駁回再議處分書逐一指駁，且
    均敘明理由及其所憑證據，依上開本院之認定，該等認定均
    屬有據且合於經驗、論理法則，反係聲請人等之聲請意旨均
    為主觀臆測之詞或推論毫無所本，復未念及孝道，平時即未
    照料父母給予生活費用，僅於過年時始給與紅包，現卻為區
    區之100 萬元，竟與親人薄對公堂，讓被繼承人莊來貴無法
    入土為安，顯非一般為人子女應有之舉措。渠等聲請交付審
    判，指摘檢察官採證有誤，實無理由，應予駁回，爰裁定如
    主文。
六、依刑事訴訟法第258 條之3 第2 項前段，裁定如主文。
中    華    民    國    97    年    11    月    30    日
            刑事第十一庭    審判長法  官  蔡榮澤
                                  法  官  紀凱峰
                                  法  官  汪曉君
以上正本證明與原本無異。
不得抗告。
                                  書記官  林怡君
中    華    民    國    97    年    12    月    4     日


司法院資訊處製作；財團法人民間司法改革基金會備份。
